【裁判字號】    95,上,183
【裁判日期】    951031
【裁判案由】    損害賠償等
【裁判全文】
臺灣高等法院民事判決                   95年度上字第183號
上  訴  人  乙○○
訴訟代理人  丁○○
            王聰明律師
被  上訴人  丙  ○
訴訟代理人  黃珊珊律師
複 代 理人  張靜薰律師
            甲○○
上列當事人間損害賠償等事件，上訴人對於中華民國94年11月30
日臺灣士林地方法院94年度訴字第328號第一審判決提起上訴並
為訴之追加，經本院於95年10月17日言詞辯論終結，判決如下：
    主  文
上訴及追加之訴均駁回。
第二審（含追加部分）訴訟費用由上訴人負擔。
    事實及理由
壹、程序方面：
一、上訴人於原審係依民法第767條、侵權行為 、不當得利及無
    因管理等法律關係，請求：(一)被上訴人丙○、甲○○2人應
    將臺北市○○區○○段2小段1443建物 、門牌康寧路3段165
    巷14弄6號6樓建物面積1094.94㎡暨附屬建物陽台84.92㎡（
    下稱系爭建物）騰空遷讓交還上訴人及全體共有人。(二)被上
    訴人丙○、甲○○2人應連帶給付上訴人新臺幣（下同）1,5
    96,000元及自起訴狀繕本送達被上訴人翌日起至清償日止，
    按年息5%計算之利息。(三)被上訴人丙○、甲○○2人應連帶
    給付上訴人自民國（下同）94年3月起至系爭建物遷讓交還
    之日止，按月給付上訴人76,000元。提起上訴後，上訴人追
    加主張「即使如原審之認定，上訴人曾委託被上訴人管理系
    爭建物，但被上訴人甲○○2年半以來皆從未將出租所得作
    帳，並提出與共有人察看收取，違背其受任之義務甚為明顯
    ，爰以上訴狀送達終止委任契約，並請求被上訴人甲○○交
    還系爭建物與上訴人及全體共有人，以及結算2年半以來之
    帳目，另自終止之時起，上訴人依民法第767條所有權之物
    上請求權對被上訴人甲○○主張無權占有，及相當於租金之
    損害金」等語，並為備位聲明：(一)被上訴人甲○○應將系爭
    建物騰空遷讓交還上訴人及全體共有人。(二)被上訴人甲○○
    應將扣除其整修系爭建物之費用及管銷費用，上訴人應分擔
    之部分即4/15後，將其餘收益之4/15給付上訴人，及自上訴
    狀繕本送達之翌日起至清償日止，按年息5%計算之利息。(三)
    被上訴人甲○○應自上訴狀繕本送達之翌日起至系爭建物遷
    讓交還之日止，按月給付上訴人76,000元。前開訴之追加，
    係因同一系爭建物而衍生，請求基礎事實同一，爰依民事訴
    訟法第446條第1項準用同法第255條第1項第2款規定，准許
    上訴人所為訴之追加，合先敘明。
貳、實體方面：
一、上訴人起訴主張︰系爭建物係伊與被上訴人丙○、訴外人翁
    明輝、翁進文共有，系爭建物建築時即預定作為旅館使用，
    故隔成30間小套房，建築完成後，原由訴外人翁進文向其餘
    共有人承租使用，開設東湖賓館，每月給付各共有人50,000
    元，地下停車場亦為共有，亦作為賓館客人使用，且屬經營
    不可或缺，但被上訴人霸佔營私，使賓館經營產生困難，不
    得於92年2月間停業，訴外人翁進文亦撤出其管理人員，詎
    被上訴人趁機強行進入，稍事整修後即自92年6月間開始出
    租小套房，牟取不法利益，而伊否認有事前同意系爭建物重
    新裝潢由被上訴人處理之事實，伊係被上訴人裝潢完成，索
    討裝潢費用時始知悉。被上訴人未經共有人全體同意擅自占
    有系爭建物出租牟利，伊自得本於物上請求權，訴請被上訴
    人騰空遷讓返還系爭建物。又被上訴人出租牟利，受有租金
    之不當得利，並致伊受有損害，參酌另件原法院93年度重訴
    字第128號分割共有物事件之鑑定報告，每間小套房合理租
    金為9,500元，自92年6月起算至94年2月止，伊之損害額為
    1,596,000元，每月之損害額則為76,000元。為此，依民法
    第767條、侵權行為、不當得利及無因管理等法律關係，求
    為命被上訴人丙○、甲○○2人應將系爭建物騰空遷讓交還
    伊及全體共有人。被上訴人丙○、甲○○2人應連帶給付伊
    1,596,000元及自起訴狀繕本送達被上訴人翌日起至清償日
    止，按年息5%計算之利息。被上訴人丙○、甲○○2人應連
    帶給付伊自94年3月起至系爭建物遷讓交還之日止，按月給
    付伊76,000元之判決。原審判決駁回上訴人之請求，上訴人
    不服，提起上訴，於本院追加主張「即使如原審之認定，上
    訴人曾委託被上訴人管理系爭建物 ，但被上訴人甲○○2年
    半以來皆從未將出租所得作帳，並提出與共有人察看收取，
    違背其受任之義務甚為明顯，爰以上訴狀送達終止委任契約
    ，並請求被上訴人甲○○交還系爭建物與上訴人及全體共有
    人，以及結算2年半以來之帳目，另自終止之時起，上訴人
    依民法第767條所有權之物上請求權對被上訴人甲○○主張
    無權占有，及相當於租金之損害金」等語，並為先位聲明：
    (一)原判決廢棄。(二)被上訴人丙○、甲○○2人應將系爭建物
    騰空遷讓交還伊及全體共有人。(三)被上訴人丙○、甲○○2
    人應連帶給付伊1,596,000元及自起訴狀繕本送達被上訴人
    翌日起至清償日止，按年息5%計算之利息。(四)被上訴人丙○
    、甲○○2人應連帶給付伊自94年3月起至系爭建物遷讓交還
    之日止，按月給付伊76,000元。(五)前開第二、三項聲明，願
    供擔保請准宣告假執行；及為備位聲明：(一)原判決廢棄。(二)
    被上訴人甲○○應將系爭建物騰空遷讓交還上訴人及全體共
    有人。(三)被上訴人甲○○應將扣除其整修系爭建物之費用及
    管銷費用，上訴人應分擔之部分即4/15後，將其餘收益之4/
    15給付上訴人，及自上訴狀繕本送達之翌日起至清償日止，
    按年息5%計算之利息。(四)被上訴人甲○○應自上訴狀繕本送
    達之翌日起至系爭建物遷讓交還之日止，按月給付上訴人76
    ,000 元。(五)前開第二、三項聲明，願供擔保請准宣告假執
    行  。
二、被上訴人則以︰系爭建物原由共有人即訴外人翁進文之女翁
    英琪經營東湖賓館，因過於老舊髒亂，約於91年10月間即無
    營業，嗣於92年2月間辦理停業登記，共有人遂經由本人或
    配偶、子女代表，同意將系爭建物重新整建裝潢為小套房出
    租，總工程費用將近2,000,000元，共有人並委由子女進行
    協調，推由被上訴人甲○○負責拆除舊有陳設，裝修房屋之
    費用由4位共有人負擔，工程價款亦經共有人或其子女之同
    意，上訴人本人於現場裝修時亦曾到場看過施工情形，嗣因
    部分共有人無錢給付，被上訴人甲○○乃告知以日後收取租
    金抵銷之，92年6月完工後開始出租，收取之租金尚用以抵
    償租金，故未予分配。被上訴人甲○○係經共有人同意管理
    系爭建物，並無未經共有人同意擅自占有之情，非無權占有
    ，亦非侵權行為。另被上訴人丙○並未占有及管理系爭建物
    等語，資為抗辯，並於本院聲明駁回上訴。
三、查系爭建物係上訴人與被上訴人丙○、訴外人翁明輝、翁進
    文共有，除被上訴人丙○應有部份為1/5外，其餘共有人應
    有部分均各為4/15。系爭建物原由共有人即訴外人翁進文之
    女翁英琪經營東湖賓館（有限公司），約定每月支付共有人
    租金200,000元，應按應有部分比例分配予各共有人，嗣於
    92年2月辦理停業登記。被上訴人甲○○約於92年間重新整
    修系爭建物，裝潢間隔多間套房，約於92年6月完工，嗣並
    由被上訴人甲○○管理，將套房出租予他人使用中等事實，
    有上訴人提出之建築改良物所有權狀、建物登記謄本可稽（
    見原審卷第11至12頁），且為兩造所不爭執，自堪信為真實
    。
四、上訴人主張伊與其他共有人並未授權被上訴人丙○、甲○○
    2人整修、管理系爭建物，被上訴人丙○、甲○○將系爭建
    物出租予他人使用，即為無權占有，伊依侵權行為、無因管
    理、不當得利等法則，自得先位請求被上訴人丙○、甲○○
    返還系爭建物予伊及全體共有人、連帶給付損害金、按月給
    付伊損害金，縱被上訴人丙○、甲○○係經系爭建物共有人
    之授權為整修、管理該建物，亦因違背其受任義務，伊亦得
    終止該委任契約而追加備位請求丙○、甲○○返還系爭建物
    予伊及其他共有人，並自終止該委任契約之時起，請求被上
    訴人丙○、甲○○按月給付損害金等情；被上訴人丙○、甲
    ○○則以前揭情詞置辯。經查：
  (一)系爭建物共有人翁明輝於台灣士林地方法院檢察署（下稱士
    林地檢署）93年度核退字第39號竊佔等刑事案件中證稱：「
    ．．．至92年2月中至92年6月2日前，經由大家口頭協議由4
    位共有人之小孩來重新裝潢以套房方式出租，再由被告（即
    被上訴人）甲○○拆除屋內陳設，陸續在內裝修。」、「甲
    ○○告知裝修房屋所需費用4位共有人各負擔4分之1之工程
    款。但甲○○告知翁進文沒錢，再以日後收取之租金抵銷，
    該次修繕費用本人負擔40萬元。」、「甲○○進行修繕前，
    乙○○之子翁正超也有參與接洽修繕事宜，乙○○應該知情
    。」（士林地檢署93年度核退字第39號卷第19頁背面、第20
    頁正面）；又上訴人之子翁正超經上開偵查案件檢察官傳訊
    時，拒絕作證，惟於檢察官93年6月30日上午現場履勘時，
    明確陳述：「拆除工程的費用已結算過了，當時廢棄物運了
    6卡車，該部分的費用沒有爭議，我們也已經付清給甲○○
    。被告（指甲○○）所提出之單據，有店章的，我們認為沒
    有問題，沒有蓋店章的我們認為費用過高，而且整修費用比
    當初預算高出很多。」（同上卷第131頁），上開證人證詞
    互為參，足見兩造事前確曾商議並授權由被上訴人甲○○負
    責整修、管理系爭建物，否則證人翁文超斷無證稱比當初預
    算高出很多等情，上訴人亦無支付其中廢棄物清運費用之理
    。況且，上訴人住處位於系爭建物同路段75巷，距離相近，
    系爭建物所在之大樓，5層樓以下，1、2、3樓亦均為系爭建
    物之共有人所共有，4、5樓則已屬個別所有，其中1樓、3樓
    分別由被上訴人丙○及翁進文分管使用中，另2樓部分，則
    由上訴人與翁明輝出租第3人經營補習班，租金收入各得2分
    之1，因上訴人與翁進文對被上訴人丙○及翁明輝就系爭建
    物連同該建物以下之1、2、3樓向台灣士林地方法院（下稱
    士林地院）內湖簡易庭請求分割共有物事件，嗣由本院民事
    庭至現場勘驗結果，經記載於勘驗筆錄（本院94年度重訴字
    第128號卷第57頁至第59頁）無訛，而系爭建物面積達1094.
    94平方公尺之大，且迄92年6月間施工期間長達數月之久，
    整修規模非小，衡諸常情，被上訴人甲○○重新整修裝潢管
    理系爭建物，各共有人斷無全然不知，直至裝潢完成出租之
    時始知悉之可能；又被上訴人甲○○如未經其他共有人或共
    有人子女代表同意，渠等亦無任令被告甲○○大幅拆除、搬
    運裝修而未曾出面阻止之可能，尤無支付部分整修費用之可
    能。足見前述證人翁明輝所證述已經共有人口頭協議及翁正
    超亦有參與等情，堪信屬實。
  (二)上訴人因被上訴人甲○○前揭整修、管理系爭建物，於93年
    間向士林地檢署提出竊佔等罪嫌之告訴，經士林地檢署、台
    灣高等法院檢察署（下稱高檢署）偵查明確，咸認被上訴人
    甲○○就系爭建物之整修、管理行為確經上訴人之同意，自
    不構成竊佔等罪行，此有士林地檢署93年7月2日93年度核退
    偵字第39號不起訴處分書、高檢署93年10月7日93年度上聲
    議字第3308號駁回再議處分書在卷可考，並經本院調取該刑
    事偵查卷全卷審查無訛，此益見被上訴人丙○、甲○○整修
    、管理系爭建物確係經系爭建物其他共有人之授權為之。
  (三)系爭建物另一共有人翁進文於上開刑事案件偵查中，雖否認
    事前同意被上訴人甲○○整修、管理系爭建物等情（士林地
    檢署93年核退偵字第39號偵查卷第115頁），另被上訴人甲
    ○○經上開不起訴處分後，即向士林地檢署對上訴人提出誣
    告之告訴，上訴人之子即證人翁正超於上開誣告之偵查案件
    中亦證以其未經上訴人授權代為協調系爭建物處理事宜云云
    （士林地檢署94年他字第1153號偵查卷第32頁），惟查兩造
    與其他共有人間因共有物之分割及遺產問題，爭執甚大，涉
    及多件民、刑事訴訟，各共有人間利害關係相差甚大，自難
    僅憑共有人之一翁進文之片面指陳，遽為採信，至證人翁正
    超為上訴人之子，利害與共，且有父子親誼，其所為證言，
    自易偏頗上訴人，亦非可遽信。要之，上開證人證言尚乏其
    他佐證，自不足為上訴人有利之論據。
  (四)本件被上訴人丙○、甲○○整修、管理系爭建物既經系爭建
    物其他共有人之授權為之，被上訴人丙○、甲○○管理占有
    系爭建物即非無權占有，而系爭建物共有人有上開授權，其
    等目的係在由被上訴人甲○○出租系爭建物予他人使用而為
    收益，既非侵權行為，亦非無因管理或不當得利，上訴人請
    求被上訴人丙○、甲○○返還系爭建物予伊及全體共有人，
    並請求連帶給付相當於不當得利之損害暨按月給付損害金，
    洵屬無據，不應准許。
  (五)按當事人之任何一方得隨時終止委任契約；又民法第258條
    及第260條之規定，於當事人依法律之規定終止契約者準用
    之；另解除權之行使，應向他方以意思表示為之。契約當事
    人之一方有數人者，前項意思表示，應由其全體或向其全體
    為之，分別為民法第549條第1項、第263條、第258條第1、2
    項所明文規定。查系爭建物之共有人即上訴人及翁明輝、翁
    進文授權被上訴人甲○○整修、管理出租系爭建物予第3人
    ，兩造間即存在著委任關係，理由已見前述，本件上訴人備
    位主張縱兩造間有委任關係，因被上訴人甲○○違背受任人
    之義務，以上訴狀繕本送達為終止兩造間之委任契約之意思
    表示云云。惟查上開委任契約之委任人除上訴人外，尚有系
    爭建物其他共有人即翁進文、翁明輝，即當事人一方為多數
    ，上訴人依法固得隨時終止上開委任契約，依上開規定，仍
    應由委任人全體向被上訴人甲○○為終止契約之意思表示，
    上訴人自陳其未能得系爭建物其他共有人同意終止上開委任
    契約（本院卷第72頁），則上訴人終止上開委任契約自非合
    法，不生終止契約之效力。上訴人本於終止上開委任契約後
    之法律關係，請求返還系爭建物予伊及其他全體共有人及結
    算2年半以來之出租系爭建物帳目，暨本於民法第767條之規
    定，主張被上訴人甲○○無權占有，應給付相當於租金之損
    害金，亦非有據，不應准許。
五、綜上所述，上訴人依民法第767條規定及本於侵權行為、無
    因管理、不當得利法律關係，先位請求被上訴人丙○、甲○
    ○返還系爭建物予伊及其他全體共有人、連帶給付1,596,00
    0元及自起訴狀繕本送達翌日起至清償日止按年息5%計算之
    利息、自94年3月起至返還系爭建物止，按月連帶給付76,00
    0元，均為無理由，不應准許，其假執行之聲請亦失所依附
    ，亦不應准許；上訴人本於終止委任契約後之法律關係，依
    民法第767條規定，備位請求被上訴人甲○○應返還系爭建
    物、及扣除系爭建物之整修、管銷費用後給付收益15分之4
    及自上訴狀繕本送達翌日起至清償日止按年息5%計算之利息
    、自上訴狀繕本送達翌日起至返還系爭建物之日止，按月給
    付76,000元，洵屬無據，亦不應准許，原審就上開先位請求
    部分，為上訴人敗訴之判決，並駁回其假執行之聲請，核無
    不合，上訴意旨指摘原判決不當，求予廢棄改判，為無理由
    ，應予駁回，又上訴人追加備位請求，亦非有理，亦應予以
    駁回。
六、本件事證已臻明確，兩造其餘攻擊防禦方法及其他未經援用
    之證據，經斟酌尚無礙於本院前述之認定，無一一論究之必
    要。
七、據上論結，本件上訴及追加之訴為無理由，判決如主文。
中    華    民    國    95    年    10    月    31    日
                    民事第15庭
                        審判長法  官  許文章
                              法  官  李媛媛
                              法  官  黃國永
正本係照原本作成。
如不服本判決，應於收受送達後20日內向本院提出上訴書狀，其
未表明上訴理由者，應於提出上訴後20日內向本院補提理由書狀
（均須按他造當事人之人數附繕本）上訴時應提出委任律師或具
有律師資格之人之委任狀；委任有律師資格者，另應附具律師資
格證書及釋明委任人與受任人有民事訴訟法第466條之1第1項但
書或第2項（詳附註）所定關係之釋明文書影本。
中    華    民    國    95    年    11    月    3     日
                              書記官  陳明俐
附註：
民事訴訟法第466條之1（第1項、第2項）：
對於第二審判決上訴，上訴人應委任律師為訴訟代理人。但上訴
人或其他法定代理人具有律師資格者，不在此限。
上訴人之配偶、三親等內之血親、二親等內之姻親，或上訴人為
法人、中央或地方機關時，其所屬專任人員具有律師資格並經法
院認為適當者，亦得為第三審訴訟代理人。


司法院資訊處製作；財團法人民間司法改革基金會備份。
